【裁判字號】    95,重訴,19
【裁判日期】    950822
【裁判案由】    殺人
【裁判全文】
臺灣高雄地方法院刑事判決              95年度重訴字第19號
公  訴  人  臺灣高雄地方法院檢察署檢察官
被      告  丙○○
義務辯護人  盧世欽律師
上列被告因殺人案件，經檢察官提起公訴（94年度偵字第24203
號），本院判決如下：
    主  文
丙○○殺人，處有期徒刑拾伍年，褫奪公權拾年。
    事  實
一、丙○○與陳芝伊係相識6 年之朋友關係，彼此間互有金錢借
    貸往來。丙○○於民國94年10月29日下午2 時30分許，在陳
    芝伊所經營、位於高雄縣永安鄉○○村○○路134-3 號之「
    福田火鍋店」內飲酒之際（尚未因飲酒或其他精神疾病而陷
    於精神耗弱或心神喪失之狀態），因不堪陳芝伊於向其催討
    欠款及央求代為調借現金支用未果後，迭以「沒有用」、「
    活到這麼老還沒有財產」、「連幾萬元也調不到」等語嘲諷
    ，乃頓萌殺人犯意，手執原放置在店內櫃檯下方之鐵鎚1 把
    （下稱上開鐵鎚），往適坐在櫃檯處之陳芝伊頭部猛力敲擊
    ，及見陳芝伊因不堪猛力攻擊而身體左倒於櫃檯左方之矮凳
    上，並以左手勉予支撐等情狀，猶續行攻擊而未止歇，迄至
    上開鐵鎚之鎚頭與柄身分離後，方始罷手，造成陳芝伊右下
    顎有1 處10x6公分之瘀傷，左前額有2 條分別為3 公分、4
    公分之挫裂傷，左外耳道上16公分、前3 公分有1 處6x3 公
    分之三角形挫裂傷，左後枕部有7 處約4x2 公分不等之挫裂
    傷（以上之傷害伴有左顳部骨折5x3 公分並向後下延伸出貫
    穿左側中臚窩及後臚窩、長11公分之線性骨折，且該線性骨
    折之中點有1 處3x2 公分之凹陷性骨折；又左後枕部上方有
    1 處4x3 公分及3x2 公分之相連凹陷性骨折；另後枕部中央
    處有1 處直徑3 公分之凹陷性骨折），左肩鎖骨中段有1 處
    7x2 公分之瘀傷，左手睕有1 處9x3 公分之瘀傷，左手掌有
    1 處9x5 公分之瘀傷。丙○○因見事態嚴重，乃向警方報案
    有人自殺，惟據報前去現場處理之陳成海員警，旋由現場情
    狀判斷陳芝伊可能係遭受丙○○殺害，並電請救護車將陳芝
    伊載往醫院急救，惟陳芝伊猶因上開頭部鈍力外傷造成中樞
    神經傷害，延至同月30日（亦即事發翌日）凌晨1 時55分許
    宣告不治死亡。另丙○○則在協助救護人員將陳芝伊搬運上
    救護車後，趁隙逃離現場（斯時陳成海員警曾立即記下車號
    通報線上警網攔查未果），及至同月30日上午10時許，方主
    動前往警局投案。
二、案經陳芝伊之女乙○○訴由高雄縣政府警察局岡山分局報請
    臺灣高雄地方法院檢察署檢察官偵查起訴。
    理  由
壹、證據能力方面
    卷附邱綜合醫院94年10月30日診斷證明書1 紙業經被告丙○
    ○及其辯護人同意作為證據使用；本院審酌卷內並無事證顯
    示該書面陳述之作成時、地與週遭環境，有何致令陳述內容
    虛偽、偏頗之狀況後，也認為適當，依刑事訴訟法第159 條
    之5 第1 項之規定，為傳聞法則之例外，應有證據能力，合
    先敘明。
貳、實體方面
一、訊據被告丙○○就其曾於前揭時地，手執上開鐵鎚多次重擊
    友人即被害人陳芝伊頭部，而被害人也終因該頭部傷勢不治
    死亡等事實均不否認，惟矢口否認有何殺人犯意，並辯稱：
    當時我喝醉了，且也感覺到被鬼纏身，所以在被害人嘲諷我
    後，生起氣來就拿鐵鎚打被害人頭部，且被害人倒下後我還
    是繼續打，一直打到鐵鎚斷掉，我才回過神來，我與被害人
    是感情很好的朋友，彼此間沒有仇恨，我沒有要殺死被害人
    的意思，但被害人因此死了也是事實云云。經查：
(一)被告與被害人係相識6 年且互有金錢往來之朋友；其於前揭
    時、地，因酒後不堪被害人以「沒有用」、「活到這麼老還
    沒有財產」、「連幾萬元也調不到」等語嘲諷，故執上開鐵
    鎚持續毆擊被害人之頭部；又原坐於櫃檯處之被害人，在遭
    受被告之攻擊後因身體不堪負荷而左倒，並勉以左手支撐，
    惟被告見狀猶未停止攻擊，而係迄至上開鐵鎚之鎚頭與柄身
    業已分離、無法續為攻擊後，方才停手等節，業據被告於本
    院審理中自承明確（本院卷第180 至182 頁），核與證人即
    被害人之女乙○○於本院審理中結證：被告與我的母親（指
    被害人）認識約5 、6 年，錢都會借來借去等語（本院卷第
    166 、167 頁），相互一致。再者，由卷附現場蒐證照片顯
    示（高雄縣政府警察局岡山分局高縣剛警偵移字第09400330
    47號卷，下稱警(一)卷第25至28、43頁；高雄縣政府警察局勘
    察報告卷，下稱警(二)卷，第21、29、27頁）：被害人於警方
    到場之際，已跌落在櫃檯後方之地面上，且上半身呈現左傾
    狀態，左手則放置於櫃檯左方矮凳上並撐住頭部，矮凳下方
    則是一大片血灘，鐵鎚之鎚頭業已與柄身脫離，並分別落在
    該矮凳兩側，而分向各異，另櫃檯之桌面及下方也各有一灘
    血各情；佐以卷附法務部法醫研究所鑑定書（臺灣高雄地方
    法院檢察署94年度相字第1981號卷，下稱相卷，第44頁反面
    ）所載：被告除頭部傷勢外（具體情形詳下述），左肩鎖骨
    中段有1 處7x2 公分之瘀傷，左手腕有1 處9x3 公分之瘀傷
    ，左手掌有1 處9x5 公分之瘀傷，亦即被害人之左手部分，
    也受有多處面積較大，而應非鐵鎚直接接觸造成之傷害一節
    ；末另參諸自被告作案時所穿著之上衣、短褲，及上開鐵鎚
    柄身上所採得之血跡，經送請內政部警政署刑事警察局進行
    鑑定比對結果，均認與死者之DNA 型別相同，亦有該局95年
    2 月23日刑醫字第0940181571號鑑驗書暨刑事案件證物採驗
    紀錄表1 份在卷可按（本院卷第70、55至59頁），確業足資
    認明：被害人原應係坐在櫃檯處，嗣因遭受被告以上開鐵鎚
    攻擊後，身體倒向櫃檯左方之矮凳上，並另以左手希冀支撐
    頭部，惟被告猶仍持續進行對被害人之頭部進行攻擊，並間
    接造成被害人左手部之各該傷勢；且上開鐵鎚並非因被告主
    動放棄攻擊後並棄置在地而分離，而應係在攻擊進行中因鎚
    頭撞擊重物方脫離柄身。此外，尚有上開鐵鎚（鎚頭與柄身
    業已分離）1 把，及被告於作案當時所穿著之上衣、短褲各
    1 件及拖鞋1 雙扣案足稽，自均堪認定。
(二)被告以鐵鎚攻擊被害人之頭部，因而導致被害人右下顎有1
    處10x6公分之瘀傷，左前額有2 條分別為3 公分、4 公分之
    挫裂傷，左外耳道上16公分、前3 公分有1 處6x3 公分之三
    角形挫裂傷，左後枕部有7 處約4x2 公分不等之挫裂傷（以
    上之傷害伴有左顳部骨折5x3 公分並向後下延伸出貫穿左側
    中臚窩及後臚窩、長11公分之線性骨折，且該線性骨折之中
    點有1 處3x2 公分之凹陷性骨折；又左後枕部上方有1 處4x
    3 公分及3x2 公分之相連凹陷性骨折；另後枕部中央處有1
    處直徑3 公分之凹陷性骨折），而被害人乃係因各該頭部外
    傷造成中樞神經傷害，嗣經急救無效而死亡，亦即被害人之
    死亡結果與被告之攻擊行為間，存有相當因果關係等情，也
    俱為被告所不爭執，並有卷附邱綜合醫院94年10月30日診斷
    證明書乙紙足憑（警(一)卷第23頁），且經臺灣高雄地方法院
    檢察署檢察官督同法醫師相驗明確，而製有相驗屍體證明書
    （相卷第54頁）、相驗筆錄（相卷第32、37頁）及解剖相片
    數張（警(一)卷第36至40頁）等件附卷可稽，復更經送請法務
    部法醫研究所鑑定確認無訛，有該所鑑定書1 份在卷可稽（
    相卷第42至49頁），自亦堪認明。
(三)人體之頭部分布有掌管呼吸、心跳等生命跡象之腦幹及神經
    系統，至關重要，若遭受猛力之持續性攻擊，極可能造成死
    亡之結果，本為眾所週知，且被告對此亦不諱言知悉（警(一)
    卷第12頁，本院卷第183 至184 頁）。又被害人之頭蓋骨有
    多處明顯之凹陷性骨折，且扣案之上開鐵鎚，確係因被告執
    犯本案之故，方導致鎚頭、柄身脫離並分落2 處，顯見被告
    於行兇之際，非僅攻擊次數甚多，且均用力甚猛；再者，被
    告及見被害人因無以承受攻擊而身體左倒，並勉以左手支撐
    後，猶未止歇其攻勢，均已如前述，則被告為各該攻擊行為
    之際，確有致被害人於死之意至明，其空言否認，無足採取
    。至事後救助意圖之有無，與行為時之犯意，核係屬二事，
    是故被告雖於案發後旋即報請警方前來，並曾協助救護人員
    將被害人搬運上救護車（詳後述），本無由逕與行為時並無
    殺人犯意等視，辯護人另執此推謂被告並無殺人之意，本案
    應僅能論被告以傷害致死罪云云，也顯屬無據至明。
(四)證人即據報率先抵達案發現場之員警陳成海，於偵查中結稱
    ：當天我接獲「有人自殺」之通報後就趕往現場，抵達時被
    告人在現場，但他沒有說被害人是他打的，而是向我說被害
    人是自殺的，然而我依據現場情狀判斷本件應該是他殺案件
    ，所以曾請被告出示身分證，未幾，救護車到場，而被告在
    協助將被害人搬上救護車後，就趁隙自行騎車離開現場，我
    遂立即記下被告之車號通報線上警網攔截，但沒有成功，到
    了隔天，被告才主動出面投案等語綦詳（臺灣高雄地方法院
    檢察署94年度偵字第24203 號卷，下稱偵卷，第24至25頁）
    ，與被告陳稱：我沒有叫救護車，我有報警，但沒有跟員警
    說被害人是我打的，當時沒有這麼說是因為我緊張又害怕，
    我是隔天才去警局投案的，（警(一)卷第12頁，本院卷第88頁
    ，本院卷第184 頁）等語，互核大致相符，自堪採信，則本
    案承辦員警陳成海至遲於向線上警網通報攔截被告之際，業
    依現場客觀情狀認明被告涉有本案犯嫌，而顯然早於被告投
    案自白犯行之時點，且被告乃係以有人自殺為由，報請警方
    前來，而並無同時聯絡救護車前來，惟其在救護車到場後，
    曾協助將被害人搬上救護車等節，均可堪認定。
(五)被告於為本案犯行前固曾飲酒，惟被告於案發後，即以有人
    自殺為由報請警方前來，嗣並趁隙逃逸離開現場均認明如前
    ，另其於警詢中復自承：我作案當時所穿的上衣、短褲及塑
    膠拖鞋，原係拿到胞妹戴金匙之住處等語（警(一)卷第12頁）
    ，足徵被告於案發後，旋知以被害人乃係自殺資為託辭，且
    復有逃逸及藏匿證物之舉，則被告為本案犯行時之知覺、辨
    識能力，及依各該知覺、辨識行止之能力，應尚未遭受酒精
    或其他精神疾病之影響。復次，本院委請行政院退除役官兵
    輔導委員會高雄榮民總醫院就被告為本案犯行時之精神狀況
    進行鑑定結果，該院亦認：被告雖長期飲酒，但無明顯精神
    症狀，認知及記憶功能無顯著異常；測驗中，一般智能表現
    因受學歷及社經地位影響，應有低估情形，評估其在生活上
    的表現約屬中下智力程度，一般的理解表達、思考判斷及問
    題處理能力雖較簡單但仍屬正常範圍；另被告雖自述案發當
    時因酗酒失控，但對事發過程及因果尚可記憶及描述，評估
    其當時除可能因酒精造成自制力降低外，仍應有某種程度之
    行為能力，是以研判案發當時被告之精神狀態，並未到達「
    精神耗弱」或「心神喪失」之程度等情，有該院95年6 月12
    日高總精字第0950006605號函附之精神狀況鑑定書存卷可憑
    ，是以被告於為本案犯行之際，並未因飲酒或因精神疾病而
    陷於精神耗弱或心神喪失之狀況，也至為顯明。
二、核被告所為，係犯刑法第271 條第1 項之殺人罪（至被告行
    為後，刑法諸多條文雖經修正，並於95年7 月1 日施行，惟
    於本案所應適用之刑法第271 條尚非屬該次修正之列，是以
    本案不生新舊法比較之問題，也併指明）。被告前後數次出
    手殺害告訴人之舉動，乃係在同地實施，且時間相隔甚短，
    復又侵害同一之法益，則獨立性極為薄弱，依一般社會健全
    觀念，難以強行分開，在刑法評價上，以視為數個舉動之接
    續施行，合為包括一罪之接續犯，較為合理（82年台上字第
    3295號判例意旨參照）。末本案之承辦員警早於被告投案前
    ，即認明被告涉犯本案，已如前述，則被告自不符合自首之
    規定，亦併敘明。
三、本院審酌被告枉顧其與被害人間長達6 年之朋友情誼，徒因
    酒後遭受被害人言語嘲諷之刺激，即萌生殺意，惡性重大；
    又被告持續以鐵鎚猛力攻擊被害人之頭部，及見被害人因不
    堪攻擊而身體傾倒，猶未知止，導致被告頭部多處明顯骨折
    終致中樞神經傷害、急救無效死亡，則在被告之攻擊行為，
    必然造成被害人身心蒙受諸多之疼痛、恐懼，手段殘忍、心
    態凶狠；再者，被告迄未與被害人家屬達成和解，復未曾主
    動賠付分文，而僅空口承諾願以日後所得之3 分之2 資為賠
    償金額（本院卷第11頁），顯見其欠缺彌補、悔過真意，犯
    後態度不佳；末並斟酌被告之殺人行為，業已造成被害人死
    亡此一重大而無以回復之損害，及被告之生活狀況（平日擔
    任廟祝工作），品行（除本案外，無其他前科），智識程度
    （國小肄業），與被告於本案犯行後猶知通報警方前來處理
    ，並曾協助救護被害人，且尚能主動投案而面對司法制裁等
    一切情狀，爰量處如主文所示之刑，以示懲儆。又從刑附屬
    於主刑，除法律有特別規定外，依主刑所適用之法律（最高
    法院95年5 月23日第8 次刑事庭會議決議參照），而本案依
    被告犯罪之性質及手段，有褫奪公權之必要，爰依刑法第37
    條第2 項之規定宣告褫奪公權10年。
四、扣案之上開鐵鎚（鎚頭與柄身業已分離）1 把，雖為被告執
    犯本案所用之物，惟尚非屬被告所有（依本院卷第176 頁）
    ，復非屬違禁物；另扣案之死者衣物，及被告於作案當時所
    穿著之上衣、短褲各1 件與拖鞋1 雙，亦俱非屬本案工具，
    本院自均無由為沒收之宣告，也併指明。
據上論斷，應依刑事訴訟法第299 條第1 項前段，刑法第271 條
第1 項、第37條第2 項，判決如主文。
本案經檢察官甲○○到庭執行職務。
中    華    民    國    95    年    8     月    22    日
                  刑事第十庭  審判長法  官  徐美麗
                                    法  官  楊淑珍
                                    法  官  莊珮吟
以上正本證明與原本無異。
如不服本判決，應於判決送達後10日內，向本院提出上訴狀。
中    華    民    國    95    年    8     月    22    日
                                    書記官  蔡妮君
附錄本案所犯法條：
《刑法第271 條第1 項》
殺人者，處死刑、無期徒刑或10年以上有期徒刑。


司法院資訊處製作；財團法人民間司法改革基金會備份。
